【裁判字號】    97,訴,1622
【裁判日期】    971017
【裁判案由】    偽造文書等
【裁判全文】
臺灣臺北地方法院刑事判決              97年度訴字第1622號
公  訴  人  臺灣臺北地方法院檢察署檢察官
被      告  乙○
                      樓
上列被告因偽造文書等案件，經檢察官提起公訴 (九十七年度偵
字第四九五四號），本院判決如下：
    主  文
乙○意圖為自己不法之所有，以詐術使人將本人之物交付，處拘
役貳拾日，如易科罰金，以新臺幣壹仟元折算壹日。
    事  實
一、乙○明知業於民國九十六年十月十五日收受臺北市稅捐稽徵
    處所寄發，內含發票日期九十六年十月十二日、臺北富邦商
    業銀行股份有限公司（下稱臺北富邦銀行）公庫部票號ＰＤ
    0000000號、面額新臺幣（下同）一千七百七十六元
    之汽車牌照稅退稅支票之掛號信，竟意圖為自己不法之所有
    ，於同年十月二十五日填寫申請書，以其所收到之掛號信內
    並無前開退稅支票為由，向臺北市稅捐稽徵處申請補發汽車
    牌照稅退稅支票，致使臺北市稅捐稽徵處之處理人員陷於錯
    誤，而於同年十月三十日向上開臺北富邦銀行公庫部申請核
    轉臺灣票據交換所，將前開票據掛失止付，並於同年十一月
    一日另行開立相同面額、臺北富邦銀行公庫部票號ＰＤ00
    00000號之退稅支票，而由乙○於同年十二月二十日親
    自前往臺北市稅捐稽徵處領取，並於翌日向臺北富邦銀行和
    平分行提示兌領完畢。嗣經臺灣票據交換所發現前開經掛失
    止付之臺北富邦銀行公庫部票號ＰＤ0000000號支票
    ，竟由乙○於同年十二月十七日提示於臺北富邦銀行和平分
    行，惟經臺北富邦銀行以系爭票據業經掛失止付，而於同年
    十二月十八日予以退票後，始查悉上情。
二、案經臺北市政府警察局大安分局報告臺灣臺北地方法院檢察
    署檢察官偵查起訴。
    理  由
一、按被告以外之人於審判外之言詞或書面陳述，除法律有規定
    者外，不得作為證據，刑事訴訟法第一百五十九條第一項定
    有明文；另按被告以外之人於審判外之陳述，雖不符前四條
    之規定，而經當事人於審判程序同意作為證據，法院審酌該
    言詞陳述或書面陳述作成時之情況，認為適當者，亦得為證
    據；當事人、代理人或辯護人於法院調查證據時，知有第一
    百五十九條第一項不得為證據之情形，而未於言詞辯論終結
    前聲明異議者，視為有前項之同意；同法第一百五十九條之
    五規定甚明。本院據以認定被告乙○犯罪事實之證據，部分
    屬於傳聞證據，然因被告及公訴人於本院言詞辯論終結前，
    均未對於證據能力聲明異議，視為同意該等證據具備證據能
    力；本院審酌該等傳聞證據作成之情況，並無違法或不當情
    事，因而認為適當，依刑事訴訟法第一百五十九條之五規定
    ，該等傳聞證據，均具備證據能力而均得作為證據，合先敘
    明。
二、訊據被告乙○固坦認有於九十六年十月十五日收到臺北市稅
    捐稽徵處所寄發之掛號信件，且於同年十月二十五日以其所
    收到之掛號信內並無退稅支票為由，填寫申請書向臺北市稅
    捐稽徵處申請補發退稅支票，並於同年十二月二十日親自領
    取前開票號ＰＤ0000000號之退稅支票，而於翌日兌
    領之事實。惟矢口否認有何詐欺取財之犯行，辯稱：臺北富
    邦銀行公庫部票號ＰＤ0000000號之支票，臺北市稅
    捐稽徵處根本沒有寄給伊，至於，票號ＰＤ0000000
    號之支票，係伊申請補發的，且伊僅有領到一筆錢，並無詐
    欺取財之犯行云云。經查：
 (一) 被告有於九十六年十月十五日收到臺北市稅捐稽徵處所寄發
    之掛號信件，且於同年十月二十五日以其所收到之掛號信內
    並無退稅支票為由，填寫申請書向臺北市稅捐稽徵處申請補
    發退稅支票，而臺北市稅捐稽徵處於同年十月三十日申請將
    前開臺北富邦銀行公庫部票號ＰＤ0000000號之支票
    掛失止付，並於同年十一月一日另行開立相同面額、票號Ｐ
    Ｄ0000000號之退稅支票，由乙○於同年十二月二十
    日親自前往臺北市稅捐稽徵處領取，而於翌日提示兌領完畢
    等節，有臺北市稅捐稽徵處大宗掛號郵件存根、掛號郵件簽
    收收據清單、被告九十六年十月二十五日申請重發退稅支票
    申請書、臺北市稅捐稽徵處稅務管理科簽呈、便簽、違章案
    件處理登記簿電腦檔案列印資料、臺北富邦銀行公庫部票號
    ＰＤ0000000號支票、被告九十六年十二月二十日簽
    收收據、台北富邦銀行公庫部九十七年三月二十七日公字第
    ０九七二一０Ｂ０一五四號函暨所附之票號ＰＤ00000
    00號支票正反面影本、及被告庭呈之台北富邦銀行存摺明
    細（見本院卷第一八頁至第二０頁、臺灣臺北地方法院檢察
    署九十七年度偵字第四九五四號卷《下稱偵查卷》第一二頁
    至第二０頁、第四二頁、第四三頁、第五五頁、第五六頁）
    等件在卷可稽，並經證人即告訴代理人丙○○、證人即臺北
    市稅捐稽徵處負責處理本件退稅支票業務之甲○○於本院審
    理中到庭具結證述綦詳，且為被告所不爭執。
 (二) 至被告雖辯稱：臺北富邦銀行公庫部票號ＰＤ000000
    0號之支票，臺北市稅捐稽徵處根本沒有寄給伊，且伊僅有
    領到一筆錢，並無詐欺取財云云。惟查，首揭經掛失止付之
    票號ＰＤ0000000號支票，確由被告於九十六年十二
    月十七日向臺北富邦銀行和平分行提示，而經臺北富邦銀行
    以系爭票據業經掛失止付，並於同年十二月十八日予以退票
    乙節，有臺灣票據交換所九十六年十二月二十四日台票總字
    第０九六０００九六二二號函及所附之臺灣票據交換所退票
    理由單、臺北富邦銀行公庫部票號ＰＤ0000000號支
    票正反面影本、掛失止付票據提示人資料查報表、臺北富邦
    商業銀行和平分行九十七年三月二十八日北富銀和字第０九
    六０四八００五二號函、臺北市稅捐稽徵處九十七年三月三
    十一日北市稽管丙字第０九七三０五一四三００號函及被告
    庭呈之台北富邦銀行存摺明細（見偵查卷第二三頁至第二五
    頁、第四四頁至第四五頁、第五五頁、第五六頁）等件在卷
    可憑，審諸被告於本院審理中亦供陳：伊係獨居老人，兩張
    支票後面的簽名都係伊簽的，也都係伊拿到銀行去兌領的，
    第一張支票伊存進去了，也顯示在存摺中，但因為臺北市稅
    捐稽徵處辦理掛失止付，所以被註銷了，第二張是臺北市稅
    捐稽徵處處長交給伊，伊存入銀行等語（見本院卷第一三頁
    、第三八頁反面），再核以證人丙○○、甲○○於本院審理
    中均結稱：渠等除了於九十六年十月十二日以掛號信寄送票
    號ＰＤ0000000號支票外，並未以其他方式交付該支
    票與被告等語（見本院卷第三三頁、第三四頁），顯見，前
    開臺北富邦銀行公庫部票號ＰＤ0000000號之汽車牌
    照稅退稅支票，確實業於九十六年十月十五日由被告收受，
    則被告前開辯稱：票號ＰＤ0000000號之支票，臺北
    市稅捐稽徵處根本沒有寄給伊云云，顯難採信。從而，被告
    明知業已收受該等支票，卻仍於九十六年十月二十五日以其
    所收到之掛號信內並無退稅支票為由，填寫申請書，向臺北
    市稅捐稽徵處申請補發支票，致使臺北市稅捐稽徵處之處理
    人員陷於錯誤，而於前揭時日另行開立臺北富邦銀行公庫部
    票號ＰＤ0000000號之退稅支票，並交付與被告，則
    被告既以施用詐術，詐得有價證券即前開臺北富邦銀行公庫
    部票號ＰＤ0000000號之退稅支票乙紙，核其所為業
    屬詐欺取財既遂犯行無疑，是被告辯稱：伊僅有領到一筆錢
    ，並無詐欺取財云云，顯屬誤會，委無可採。綜上所述，本
    件事證明確，被告犯行堪以認定，應依法論科。
三、核被告所為係犯刑法第三百三十九條第一項之詐欺取財既遂
    罪。公訴意旨認被告所為係犯刑法第三百三十九條第三項、
    第一項之詐欺取財未遂罪，尚有未洽，惟起訴之基本事實相
    同，且刑法第三百三十九條第三項僅為未遂犯應予處罰之規
    定，而其罪刑，仍以同條第一項為根據，是未遂並非獨立之
    犯罪，僅係犯罪狀態，尚不生變更起訴法條之問題，故本件
    自無庸變更起訴法條（最高法院四十八年臺上字第七三一號
    判例意旨參照）。爰審酌被告前無前科紀錄，素行尚稱良好
    ，有臺灣高等法院被告前案紀錄表在卷可按，其因一時失慮
    觸犯本罪，而其犯罪所得之財物僅為面額一千七百七十六元
    之支票乙紙，尚非過鉅，且該支票亦因業經掛失止付而未能
    兌領，惟被告於犯後一再飾詞卸責，未見任何悔意，兼衡其
    生活狀況、品行、智識程度等一切情狀，爰量處如主文所示
    之刑，併諭知易科罰金之折算標準。又，起訴書另指被告於
    九十六年十月二十五日以其所收到之掛號信內並無退稅支票
    為由，填寫虛偽不實之申請書乙節，涉犯刑法第二百一十六
    條、第二百十條行使偽造私文書罪嫌云云，惟按，刑法第二
    百十條之偽造文書罪，係指無制作權不法制作者而言，若自
    己之文書，縱有不實之記載，要難構成刑法第二百十條之罪
    （最高法院四十八年臺上字第三四三號判例、四十七年臺上
    字第三六五號判例、三十一年上字第二一二四號判例、二十
    四年上字第五四五八號判例意旨參照）。經查，上開申請書
    係被告以自己名義製作之文書，且被告本屬有權製作之人，
    縱該申請書之內容有所不實，睽諸前揭判例意旨，尚難以刑
    法偽造文書罪相繩，檢察官就此容有誤認，原應為無罪之諭
    知，惟此部分與前揭起訴論罪部分之被告施用詐術之行為核
    屬同一行為，是有想像競合犯之裁判上一罪關係，爰不另為
    無罪之諭知，附此敘明。
據上論斷，應依刑事訴訟法第二百九十九條第一項前段、刑法第
三百三十九條第一項、第四十一條第一項前段，刑法施行法第一
條之一第一項、第二項前段，判決如主文。
本案經檢察官蔡宏展到庭執行職務
中    華    民    國    九十七    年  十  月  十七    日
                  刑事第五庭  審判長法  官  黃程暉
                                    法  官  蕭清清
                                    法  官  鄭昱仁
上正本證明與原本無異。
如不服本判決，應於判決送達後10日內向本院提出上訴狀（應抄
附繕本）。告訴人或被害人如對於本判決不服者，應具備理由請
求檢察官上訴，其上訴期間之計算係以檢察官收受判決正本之日
期為準。
                                    書記官  宋德華
中    華    民    國    九十七    年  十  月  十七    日
附錄本案論罪科刑法條全文
中華民國刑法第339條（普通詐欺罪）
意圖為自己或第三人不法之所有，以詐術使人將本人或第三人之
物交付者，處5年以下有期徒刑、拘役或科或併科1千元以下罰金
。
以前項方法得財產上不法之利益或使第三人得之者，亦同。
前二項之未遂犯罰之。


司法院資訊處製作；財團法人民間司法改革基金會備份。
